【裁判字號】    96,家聲,252
【裁判日期】    970104
【裁判案由】    聲請撤銷禁治產
【裁判全文】
臺灣臺南地方法院民事裁定             96年度家聲字第252號
聲  請  人  黃瀚輝
相  對  人  林大盆
上列聲請人聲請撤銷禁治產宣告事件，本院裁定如下：
    主  文
本院對於林大盆（男，民國○○年○○月○○日生、身分證統一編號：
Ｚ000000000號）之禁治產宣告應予撤銷。
聲請程序費用由聲請人負擔。
    理      由
一、本件聲請意旨略以：相對人林大盆（男，民國27年10月27日
    生、身分證統一編號：Ｚ000000000號）先前因精神遭受刺激
    ，致受有輕度智能障礙，已無法處理自己之事務，經本院以
    81年度禁字第7號裁定宣告禁治產在案，其間均由聲請人照
    顧。惟因相對人嗣經診斷、治療，目前情況穩定，並可處理
    自己事務，禁治產之原因業已消滅，爰依法聲請撤銷禁治產
    之宣告等語。
二、按禁治產之原因消滅時，應撤銷其宣告；次按依民法規定得
    聲請禁治產之人，於禁治產之原因消滅後，得聲請撤銷禁治
    產；又撤銷禁治產之聲請，專屬禁治產人住所地之地方法院
    管轄，民法第14條第2項、民事訴訟法第619條、第620條第1
    項條分別定有明文。
三、經查，聲請人前因輕度智能障礙，達無法處理自己事務之程
    度，業經本院以81年度禁字第7號裁定宣告禁治產之事實，
    有本院調取之上開事件卷宗可稽。而聲請人主張其禁治產原
    因業已消滅之事實，經本院囑託財團法人臺灣省私立臺南仁
    愛之家附設心理療養院對相對人進行精神鑑定，本院於鑑定
    人施仁雄醫師前審驗、訊問相對人之心神狀況時，相對人除
    對數字交無概念外，餘對自己之年籍資料、家中成員、平日
    生活情形等問題，均能切題回答（本院96年12月20日調查筆
    錄參照）；且鑑定機構根據聲請人過去史及相關病史、精神
    狀態檢查及智力測驗等事項評估後亦認為：「個案是一名70
    多歲老人，未曾就學不識字，並領有重度視障證明（後天眼
    睛疾患），眼睛幾乎看不到任何東西，只有黑影，生活不便
    、容易受傷，且無法進行多種測驗，僅能透過直接對談和測
    試了解其目前之精神狀況。其因嚴重視力障礙，無法辨識鈔
    票金額，之前仍有購物能力，但基本上無計算能力，能指出
    醫院大門，具方向感，短期記憶力差，某些關聯性認知，有
    明顯問題，透過觸覺可以辨別和命名。很配合且可對答，可
    侃談其當兵歷史。就實際互動能力呈現來看，個案精神狀態
    並無太大狀況，除因其家庭結構無法提供學習機會，加上年
    事已高，造成能力不足，智力推估為輕度智能不足。其嚴重
    視力障礙，影響其活動的能力。在考慮個案的相關條件限制
    之下如未受任何文化家庭教育，如年紀等因素，使其智力發
    展依現況推論大概是輕度智能不足的狀態。其他身心狀況內
    容如下：記憶力有較明顯退化，特別是在短期記憶上比較明
    顯呈現，若以年紀來看待，還在可接受範圍。在認知的部分
    可以適當反應所知內容，與作選擇，但計算能力非常不好。
    也還可以和醫療人員適當回應對話，也就是說個案雖然在認
    知、思考、判斷能力有減弱，但還保有一定的決定能力。依
    個案的現況來判斷，病人仍具有處理自己事務的能力，精神
    狀態並未達心神喪失或精神耗弱」等語，此有該鑑定機構之
    精神鑑定報告書在卷可稽。與相對人於81年3月17日接受臺
    灣省立臺南醫院（行政院衛生署立臺南醫院之前身）之鑑定
    ：「林員外表清秀整潔，個人料理上可自理，對於一些簡單
    的問話亦能回答，惟對數字、時間、方向‧‧‧等之觀念顯
    得差，亦無法明辨是非，經魏氏成人智力測驗結果，目前其
    總智商為59，係屬輕度智能不足之程度，懷疑其精神狀態已
    達精神耗弱」等情相較，並參以相對人增長10幾年之年歲，
    其情況應已未達精神耗弱之程度，是本院審驗勘驗相對人之
    心神狀況，並採用上開鑑定意見，認相對人其禁治產之原因
    業已消滅，爰依前揭規定，准聲請人之聲請撤銷相對人之禁
    治產宣告。
四、依民事訴訟法第622條第1項，裁定如主文。
中    華    民    國    97    年    1     月    4     日
                      家事法庭    法  官  郭貞秀
上為正本係照原本作成。
如對本裁定抗告須於裁定送達後10日內向本院提出抗告狀。
中    華    民    國    97    年    1     月    4     日
                                  書記官  鄭隆慶

司法院資訊處製作；財團法人民間司法改革基金會備份。
